臺灣高等法院民事判決　　　　　　　　　 99年度上字第311號
上　訴　人　友達機電有限公司
法定代理人　張自明
訴訟代理人　李銘洲律師
複　代理人　湯其瑋律師
訴訟代理人　黃宥榛
上　訴　人　成功大道社區管理委員會
法定代理人　趙燕如
訴訟代理人　邱奕澄律師
複　代理人　林珪嬪律師
上列當事人間請求清償債務事件，兩造對於中華民國99年1月29
日臺灣桃園地方法院98年度訴字第861號第一審判決各自提起上
訴，經本院於100年4月26日言詞辯論終結，判決如下：
    主      文
原判決關於駁回友達機電有限公司後開第二項之訴暨訴訟費用之
裁判均廢棄。
成功大道社區管理委員會應再給付友達機電有限公司新台幣參拾
伍萬壹仟元及自民國九十八年五月二十八日起，至清償日止，按
年息百分之五計算之利息。
友達機電有限公司其餘上訴駁回。
成功大道社區管理委員會之上訴駁回。
第一、二審訴訟費用，由成功大道社區管理委員會負擔十分之七
，餘由友達機電有限公司負擔。
    事實及理由
一、友達機電有限公司（下稱友達公司）聲明求為判決：（一）
    原判決關於駁回友達公司後開第(二)項之訴部分廢棄。（二）
    成功大道社區管理委員會（下稱成功大道管委會）應再給付
    友達公司新台幣（下同）77萬1,000元及自起訴狀繕本送達
    之翌日起，至清償日止，按年息5％計算之利息。（三）成
    功大道管委會之上訴駁回。
    成功大道管委會聲明求為判決：（一）友達公司之上訴駁回
    。（二）原判決關於不利成功大道管委會部分廢棄。（三）
    上開廢棄部分，友達公司在第一審之訴駁回。
二、友達公司主張：成功大道管委會鑑於其社區公寓電梯皆使用
    長達10餘年，且歷經多次更換電梯維護廠商，致電梯面板均
    為不同廠牌，故障率偏高，A、B棟電梯鋼索使用年限低於安
    全係數，其餘鋼索接近使用年限，為安全起見，於民國97年
    4 月30日與伊簽訂昇降機機能（全責）保養合約書（下稱系
    爭契約），約定自97年5月1日起至102年4月30日止，其社區
    公寓昇降機委由伊進行保養維護工作，成功大道管委會按月
    給付伊保養費用1萬7,500元，並就伊更換機板費用90萬元部
    分則分60期以每月1萬5,000元分期攤付。詎成功大道管委會
    竟自98年2月起未按月給付機板費用，更片面於98年4月22日
    發函向伊終止系爭契約，並於當日張貼招標公告，將其社區
    電梯保養工作轉由第三人維護承作，顯已違反系爭契約第7
    條約定，伊得依系爭契約前文約定向其請求積欠之已到期98
    年2、3月份機板費用計3萬元（計算式：15,000元×2期＝30
    ,000元）外，並得依系爭契約第 7條約定，請求其一次付清
    其餘尚欠機板費用計73萬5,000元（計算式：15,000元×49
    期＝735,000元 ），及得向其收取至系爭契約期間屆滿為止
    之保養費用84萬元（計算式： 17,500元×48期＝840,000元
    ）作為違約金。爰依系爭契約之約定，求為命成功大道管委
    會給付160萬5,000元（計算式：30,000元＋735,000元＋840
    ,000元＝1,605,000元 ）並加計法定遲延利息之判決。證據
    ：除援用原審所提立證方式外，補提97年度同業利潤標準表
    為證。
    成功大道管委會則以：友達公司是否有依約確實進行更換電
    梯機板不得而知，其所更換機板零件是否與約定廠牌、規格
    相符亦不得而知，報價亦比一般廠商高2至3倍，未依債之本
    旨給付，伊得拒絕給付尚欠機板費用，或請求減少價金45萬
    元或賠償45萬元。又友達公司請求按約定期限保養費用全額
    計算違約金，亦屬過高等語，資為抗辯。證據：除援用原審
    所提立證方式外，補提成功大道公寓大廈規約、控制盤更新
    材料明細表、成功大道社區會議紀錄、成功大道報價單、尚
    發科技有限公司報價單、兩造96年12月30日簽訂之昇降機機
    能（全責）保養合約書、友達公司97年 2月27日函文為證。
三、經查友達公司主張兩造於97年 4月30日簽訂系爭契約，約定
    自97年5月1日起至102年4月30日止，成功大道管委會其社區
    公寓昇降機委由伊進行保養維護工作，成功大道管委會按月
    給付伊保養費用1萬7,500元，並就伊更換機板費用90萬元部
    分則分60期以每月1萬5,000元分期攤付。嗣成功大道管委會
    自98年 2月起未按月給付伊更換機板費用1萬5,000元，並於
    98年 4月22日發函向伊終止系爭契約之事實，業據其提出系
    爭契約、成功大道社區會議紀錄、成功大道管委會98年4月2
    2 日函文及成功大道管委會昇降機保養招標公告為證（見原
    審卷 8至17頁），且為成功大道管委會所不爭執，自堪信為
    真實。
四、友達公司主張成功大道管委會自98年 2月起未按月給付機板
    費用，更片面於98年 4月22日終止系爭契約，業已違反系爭
    契約第 7條約定，伊得依系爭契約前文約定向其請求積欠之
    已到期98年 2、3月份機板費用計3萬元外，並得依系爭契約
    第7條約定，請求其一次付清其餘尚欠機板費用計73萬5,000
    元，及得向其收取至系爭契約期間屆滿為止之保養費用84萬
    元作為違約金等語，為成功大道管委會所否認，並以前詞置
    辯。經查：
（一）依系爭契約前文約定：「保養費用：甲方（成功大道管委
      會）每月應給付乙方（友達公司）之保養費用 17500元加
      主控機板系統及內外面板分期價款15000應於次月5日前壹
      次付清：合計：新台幣32500元整」、第7條約定：「本契
      約自民國97年5月1日至102年 4月30日止，期限5年。若雙
      方未於期滿前壹個月為不續約之書面通知即自動續約壹年
      ，以後依此類推。本契約有效期間內，甲乙雙方若均未違
      反履行合約之義務，任何一方皆不得將電梯保養維護工作
      轉交第三人實施，或中途片面解除合約，則以違約論處，
      若甲方違約乙方得依照本契約之約定收取保養費用至期滿
      為止，且免除保養之責任，甲方並應一次付清機板尾款。
      甲方不得異議。若乙方違約（電梯保養維護工作轉交第三
      人實施或中途片面解除合約，則以違約論處）則甲方得免
      除本約未到期應付之餘款及保養費。」（見原審卷10至11
      頁）。足見成功大道管委會若中途片面終止系爭契約，即
      屬違約，友達公司得向其請求一次付清尚欠機板費用。
（二）友達公司主張成功大道管委會自98年 2月起未按月給付機
      板費用，更片面於98年 4月22日終止系爭契約之事實，已
      據其提出成功大道管委會98年 4月22日函文及成功大道管
      委會昇降機保養招標公告為證，並為成功大道管委會所不
      爭執。成功大道管委會雖抗辯友達公司是否有依約確實進
      行更換電梯機板不得而知，其所更換機板零件是否與約定
      廠牌、規格相符亦不得而知，報價亦比一般廠商高2至3倍
      ，未依債之本旨給付，伊得拒絕給付尚欠機板費用，或請
      求減少價金45萬元或賠償45萬元云云。友達公司則主張伊
      確實有依約履行更換電梯機板，更換零件材料亦依約定向
      尚發公司（廠牌：ME）、吉鴻公司訂購組件，並無更換零
      件與約定廠牌不符情形，施作完畢亦有經成功大道管委會
      前主任委員邵東海驗收；又系爭機板費用係經兩造洽商成
      立，交易條件是包含免費更換鋼索、分60期攤付機板費用
      及 5年合約等在內，此與一般單純更換零件之交易條件不
      同，成功大道管委會不能以其私下向廠商詢價之估價單逕
      認系爭機板費用報價過高等情。依卷附兩造於96年12月30
      日簽訂之昇降機機能（全責）保養合約書、系爭契約、成
      功大道社區97年 4月20日97年度所有權人會議紀錄、成功
      大道社區管委會98年 3月15日臨時會議紀錄、控制盤更新
      材料明細表、尚發科技有限公司報價單、成功大道報價單
      、友達公司報價單、友達公司估價單（見原審卷37至61、
      66至68、154至155頁），並證人邵東海在本院之證詞（見
      本院卷116至117頁），又成功大道管委會亦不否認友達公
      司有依兩造約定之上開控制盤更新材料明細表及友達公司
      報價單、估價單所載機板更新之項目、內容規格施作（見
      原審卷151頁、本院卷129頁）等情，堪認友達公司上開主
      張，應屬實在。況成功大道管委會就友達公司有何未依約
      定進行更換電梯機板或更換零件有何瑕疵，始終無法具體
      明確說明，或舉證證明友達公司有何未依債之本旨履行之
      情事，是其抗辯，並不可取。從而，友達公司以成功大道
      管委會業已違約，依上開約定，向成功大道管委會請求積
      欠之已到期98年2、3月份機板費用計3萬元（計算式：15,
      000元×2期＝30,000元），及請求一次付清其餘尚欠機板
      費用73萬5,000元（計算式：15,000元×49期＝735,000元
      ），自屬有據。
（三）至友達公司依系爭契約第 7條約定另向成功大道管委會收
      取至系爭契約期間屆滿為止之保養費用84萬元作為違約金
      部分。查：
   1、按賠償額預定性違約金，係以違約金為債務不履行所生損
      害之賠償總額，經當事人於損害發生前預先約定者而言。
      契約當事人既約定有違約金，則一旦發生債務不履行情事
      時，債權人既不待舉證證明其所受損害係因債務不履行所
      致及損害額之多寡，均得按約定之違約金，請求債務人給
      付，債務人亦不得證明債權人未受損害，或損害額不及違
      約金額之多而拒絕給付，此等事由惟違約金是否過高之酌
      減事由而已。查上開第7條約定：「...若甲方（成功大道
      管委會）違約乙方（友達公司）得依照本契約之約定收取
      保養費用至期滿為止，且免除保養之責任... 」，該違約
      金之性質為損害賠償總額預定性之違約金，為兩造所不爭
      （見本院卷83頁），成功大道管委會違反系爭契約，已如
      前述，友達公司自得依約請求成功大道管委會給付違約金
      。成功大道管委會雖辯以：友達公司自系爭契約終止後即
      未再進行社區電梯保養工作，斯時起未支出任何勞力、時
      間及費用，未因伊中途終止系爭契約而受有任何損害，不
      得請求違約金云云，尚有未合。
   2、次按約定之違約金額過高者，法院得減至相當之數額，民
      法第 252條定有明文，至於約定之違約金是否過高，應就
      債務人若能如期履行債務時，債權人可得享受之一切利益
      為衡量之標準數額，而是否相當仍須依一般客觀事實、社
      會經濟狀況及當事人所受損害情形，以為酌定標準（最高
      法院79年台上字第1915號判例參照）。至財政部公布之同
      業利潤標準，僅為其課稅之參考，亦不能遽以為計算實際
      損害額，或作為核減違約金之唯一標準。經本院審酌系爭
      契約為期5年，成功大道管委會履約1年即有如前述之違約
      行為，除使友達公司未能繼續進行電梯保養維護工作而收
      取保養費用外，及其先前免費為社區更換電梯鋼索所支出
      之成本（見原審卷 181頁），亦不免使友達公司因預期計
      畫所支出之成本、勞力受有損害等情狀，認友達公司以收
      取至系爭契約期間屆滿為止之保養費用84萬元作為違約金
      ，尚屬過高，應予核減至42萬元，始為相當。
五、綜上所述，友達公司依系爭契約之約定，請求成功大道管委
    會給付118萬5,000元（即積欠98年 2、3月份機板費用3萬元
    ＋一次付清其餘尚欠機板費用735,000元＋違約金420,000元
    ＝1,185,000元）及自起訴狀繕本送達之翌日即98年5月28日
    起，至清償日止，按年息 5％計算之利息，為有理由，逾此
    之請求為無理由。原審就有理由部分，判命成功大道管委會
    給付友達公司 83萬4,000元本息，核無不合，成功大道管委
    會上訴意旨聲明廢棄，為無理由，應予駁回；而原審駁回友
    達公司請求成功大道管委會應給付 35萬1,000元及自起訴狀
    繕本送達之翌日起即98年5月28日起，至清償日止，按年息5
    ％計算之利息，尚有未洽，友達公司求予廢棄，為有理由，
    爰由本院予以廢棄改判如主文第二項所示。至於上開無理由
    部分，原審為友達公司敗訴判決，並無不合，友達公司上訴
    意旨聲明廢棄，為無理由，應予駁回。
六、據上論結，本件友達公司之上訴為一部有理由，一部無理由
    ；成功大道管委會之上訴為無理由。依民事訴訟法第 450條
    、第449條第1項、第79條，判決如主文。
中    華    民    國    100    年    5    月    10    日
                    民事第九庭
                        審判長法  官  黃熙嫣
                              法  官  李國增
                              法  官  曾部倫
正本係照原本作成。
不得上訴。
中    華    民    國   100    年    5     月    10    日
                              書記官  黃麗玲